臺灣臺中地方法院民事判決  
110年度訴字第2547號
原      告  潘海濤  
訴訟代理人  賴俊宏律師
被      告  臺中市政府建設局

法定代理人  陳大田  
訴訟代理人  楊文賓  
            黃柏勝  
被      告  何宗遠  
            何宗道  
            何青樺  

            何宗  
            何宗儒  

上列當事人間請求分割共有物事件，本院於民國111年4月15日言
詞辯論終結，判決如下：
    主  文
被告何宗遠、何宗道、何青樺、何宗、何宗儒應就被繼承人何
蔡湘蘋所遺坐落臺中市○○區○○段00000地號土地應有部分79176/0
000000部分，辦理繼承登記。
兩造共有之臺中市○○區○○段00000地號土地（面積15平方公尺）
應分割由原告單得取得。並應由原告分別給付被告如附表「受補
償金額」欄所示之金額。
訴訟費用由兩造按如附表「訴訟費用負擔比例」欄所示之比例負
擔。
    事實及理由
壹、程序方面
一、被告均未於言詞辯論期日到場，核無民事訴訟法第386條所
    列各款情形，爰依原告之聲請，由其一造辯論而為判決。
貳、實體方面
一、原告主張：坐落臺中市○○區○○段00000地號土地（下稱系爭
    土地）為伊與被告臺中市政府建設局、訴外人何蔡湘蘋（於
    民國100年10月8日死亡，繼承人分別為被告何宗遠、何宗道
    、何青樺、何宗、何宗儒）共有，應有部分如附表所示，
    系爭土地無因物之使用目的不能分割，亦無契約訂有不能分
    割之情事，因不能協議決定分割方法，且何蔡湘蘋之繼承人
    迄今未辦理繼承登記等情，爰依民法第823條第1項、第824
    條第2項規定，求為命：何宗遠、何宗道、何青樺、何宗勲
    、何宗儒應就被繼承人何蔡湘蘋所遺系爭土地應有部分7917
    6/0000000辦理繼承登記，及將系爭土地分歸原告單獨取得
    ，並由原告以金錢分別補償被告之判決。  
二、被告則以：
　㈠臺中市建設管理局未於言詞辯論到場，據其先前準備書狀所
    述：系爭土地現已作道路使用，有提供公眾通行之必要，為
    維護該通行之公共利益，不同意分割等語，資為抗辯，並聲
    明：原告之訴駁回。
　㈡何宗道、何宗、何宗儒未於言詞辯論到場，據其先前準備書
    狀所述：原告所提分割之找補計算，應送鑑定計算實際價值
    等語，資為抗辯。
　㈢何青樺、何宗遠未於言詞辯論期日到場，亦無提出準備書狀
    作任何聲明或陳述。
三、得心證之理由：
　㈠按各共有人，得隨時請求分割共有物，但因物之使用目的不
    能分割或契約訂有不能分割之期限者，不在此限，民法第82
    3條第1項定有明文。又分割共有物，性質上為處分行為，依
    民法第759條規定，共有不動產之共有人中有人死亡時，於
    其繼承人未為繼承登記以前，固不得分割共有物，惟原告如
    於本件訴訟中，請求死亡共有人之繼承人辦理繼承登記，並
    合併對繼承人及其餘共有人為分割共有物之請求，不但符合
    訴訟經濟原則，亦與民法第759條規定之旨趣無違（最高法
    院69年台上字第1012號判決先例意旨參照）。查：
　⒈原告、臺中市建設管理局、何蔡湘蘋為系爭土地之共有人，
    應有部分各如附表應有部分欄所示，系爭土地使用分區為都
    市計畫內住宅區，無任何建物或農舍保存登記，有系爭土地
    登記謄本、臺中市大甲地政事務所110年10月18日甲地二字
    第1100007923號函可考（見本院卷第49至51、107頁）。又
    依系爭土地使用目的並無不能分割之情事，且共有人間並無
    不分割之約定，兩造既無法協議分割，則原告請求分割系爭
    土地，要屬有據。臺中市政府建設局雖辯稱系爭土地現況已
    為道路使用，有提供公眾通行之必要，為維護公眾通行之利
    益，不同意分割等語。然查，系爭土地整體地形略呈梯形，
    地勢平坦，現況坐落1棟1層未辦保存登記建物（下稱系爭建
    物），建物門牌號碼為臺中市○○區○○路00號，東側臨12公尺
    之同區三民路，南側臨12公尺之同區復興路，除經原告提出
    現況圖及空照圖可參（見本院卷第187、191頁），另有環宇
    不動產估價師事務所之鑑定報告可佐（見該所鑑定報告第42
    頁）。另參照系爭土地使用分區為空白，一般註記事項列為
    都市土地（見本院卷第49頁），並未登記為道路用地，而原
    告所陳報之現況為系爭土地上坐落原告所興建之系爭建物，
    現出租予小酒ㄊㄨㄚ餐廳供營業使用（見本院卷第213頁），及
    臺中市政府建設局函覆本院稱：系爭土地無該局所興建或承
    租他人之未辦保存登記建物（見本院卷第209頁），均無法
    顯示系爭土地現況已作為道路使用，其復未舉證有何不分割
    之約定，故其所辯，尚非可採。
　⒉另何蔡湘蘋於100年10月8日死亡，其繼承人為何宗遠、何宗
    道、何青樺、何宗、何宗儒（下稱何宗遠等人），且上開
    繼承人未聲明拋棄繼承或限定繼承等情，有繼承系統表、戶
    籍謄本、個人基本資料查詢結果、本院110年10月6日公務電
    話紀錄表可佐（見本院卷第53至65、247頁），是何宗遠等
    人繼承原共有人何蔡湘蘋系爭土地應有部分79176/0000000
    ，惟其等均迄未就所繼承系爭土地辦理繼承登記（見本院卷
    第283頁），揆諸前揭規定及說明，原告請求何蔡湘蘋之繼
    承人辦理繼承登記，並合併請求裁判分割共有之系爭土地，
    於法要無不合，自應准許。
　㈡按分割之方法不能協定決定，或於協定決定後因消滅時效完
    成經共有人拒絕履行者，法院得因任何共有人之請求，命為
    下列之分配：一、以原物分配於各共有人。但各共有人均受
    原物之分配顯有困難者，得將原物分配於部分共有人。以原
    物為分配時，如共有人中有未受分配，或不能按其應有部分
    受分配者，得以金錢補償之，民法第824條第2項第1款、第3
     項各有明文。次法院定共有物分割之方法，應斟酌各共有
    人之意願、利害關係、共有物之性質、分割前使用狀況、分
    割後各部分所得利用之價值及經濟效用、全體共有人利益等
    有關情狀，於符合公平經濟原則下，為適當之決定，不受共
    有人所主張分割方法之拘束。查：
　⒈系爭土地總面積僅15平方公尺，依兩造就系爭土地之應有部
    分換算之面積如附表「按應有部分換算之面積」欄所示，各
    共有人之換算面積至多約7平方公尺、少則僅約0.8平方公尺
    ，倘使兩造均受原物分割，每人分得之土地皆將因面積過於
    狹小而難以利用，恐有害土地利用價值，是本件兩造若均受
    原物之分配，對於全體共有人均屬不利，而顯有困難。則本
    院審酌原告之換算面積占總面積之比例約五成，為最大比例
    之共有人，且系爭土地上現存有原告所建之未辦保存登記建
    物（門牌號碼為臺中市○○區○○路00號），而無臺中市政府興
    建或承租之建物等情（見本院卷第187至189、209至213頁）
    。是如將系爭土地全部分歸原告單得取得，並由原告以金錢
    補償其餘共有人，除系爭土地與其上建物之所有權人得歸於
    同一，使法律關係單純，亦可避免分割後土地面積過於狹小
    之問題，兼顧土地使用上之完整與經濟利益。故本院認將系
    爭土地全部分配於原告單獨所有，並由其以金錢補償其餘共
    有人，較為妥適。
　⒉經本院囑託環宇不動產估價師聯合事務所就系爭土地鑑定其
    合理市場價值，經其綜合一般因素、區域因素、個別因素、
    不動產市場現況、最有效使用分析，並依比較法之估價方法
    進行估價，價格結論為系爭土地單價為每平方公尺新臺幣（
    下同）42萬元、總價為190萬6,800元，有上開不動產估價師
    聯合事務所111年2月17日環宇第000000000號函及函附估價
    報告書可稽（見本院卷第221頁及外放估價報告書），其鑑
    定系爭土地價值之過程、方法，尚稱嚴謹、合理，且原告就
    此估價結論並無意見，被告迄至言詞辯論終結前亦未表示意
    見，堪認系爭鑑定報告之鑑定結果，應屬可採。故依上開鑑
    定價格與兩造各自應有部分比例計算，應由原告分別補償被
    告如附表「受補償金額」欄所示之金額。
四、綜上所述，原告依民法第823條第1項、第824條第2項規定，
    請求何宗遠等人就其繼承之系爭土地應有部分辦理繼承登記
    後予以分割，為有理由，應予准許。本院審酌系爭土地之現
    狀、整體利用之效益、共有人之利益、意願等情，認將系爭
    土地全部分配於原告單獨所有，並由其以附表「補償金額」
    欄所示之金錢補償其餘共有人，應屬適當，爰判決如主文第
    1、2項所示。
五、本件事證已臻明確，兩造其餘主張、陳述及所提之證據，經
    審酌後認為均不足以影響本判決之結果，爰不逐一論列，併
    此敘明。
六、因共有物分割之事件涉訟，由敗訴當事人負擔訴訟費用顯失
    公平者，法院得酌量情形，命勝訴之當事人負擔其一部，民
    事訴訟法第80條之1定有明文。查系爭土地雖因兩造無法達
    成分割協議，原告因而提起訴訟，惟兩造均因系爭土地之分
    割而互蒙其利，故依上開規定，本院認此部分訴訟費用應由
    兩造按如主文第3項所示之比例負擔，始為公平，附此敘明
    。
中　　華　　民　　國　　111 　年　　5 　　月　　6 　　日
                  民事第一庭  審判長法　官  許石慶
　　　　　　　　　                  法  官  廖欣儀
　　　　　　　　　                  法  官　鍾宇嫣
以上正本，係照原本作成。
如對本判決上訴，須於判決送達後20日內向本院提出上訴狀（須
附繕本），如委任律師提起上訴者，應一併繳納上訴審裁判費。
中　　華　　民　　國　　111 　年　　5 　　月　　11　　日
                                    書記官

附表：
編號 共有人 應有部分 按應有部分換算之面積 受補償金額（單位：新臺幣） 訴訟費用負擔比例 1 潘海濤 712584/0000000 7.22平方公尺（小數點第2位以下四捨五入，下同） 無 712584/0000000 2 臺中市（管理者：臺中市政府建設局） 68919/148095 6.98平方公尺 88萬6,281元 689190/0000000 3 何宗遠、何宗道、何青樺、何宗勲、何宗儒（即何蔡湘蘋之繼承人） 79176/0000000 0.8平方公尺 10萬0,870元 79176/0000000